【裁判字號】    84,上,231
【裁判日期】    891121
【裁判案由】    返還墊款
【裁判全文】
臺灣高等法院民事判決                八十四年度上字第二三一號
    上  訴  人  鑫穗國際股份有限公司
                              .
    法定代理人  張耕田        .
    訴訟代理人  黃虹霞律師
    被  上訴人  欣欣電子系統股份有限公司  設桃園縣八德鄉大興村松柏林七號
    法定代理人  毛夢漪        .
    訴訟代理人  黃福雄律師
                傅中樂律師
    複  代理人  李璧合律師
                蔡立煇                    住台北市○○路○段十一號七樓
右當事人間請求返還墊款事件，上訴人對於中華民國八十三年十一月二十九日台灣台
北地方法院八十三年度訴字第二六一號第一審判決提起上訴，本院判決如左：
    主    文
上訴駁回。
第二審訴訟費用由上訴人負擔。
    事    實
甲、上訴人方面：
一、聲明：
  (一)被上訴人應給付上訴人新台幣（下同）五百萬元及其中一百萬元自民國（下同）
    七十九年十二月廿六日起，一百萬元自八十年二月十一日起，一百萬元自八十年
    六月十二日起，二百萬元自八十一年七月十五日起，均至清償日止按週年利率百
    分之五計算之利息。
  (二)第一、二審訴訟費用由被上訴人負擔。
二、陳述：除與原判決所載相同者，予以引用之外，補述略稱：
  (一)被上訴人因供應系爭濾毒通風機與中興電工公司用於中興電工公司所承攬之佳山
    計劃工程，而獲有三八、一六三、八四九元之利潤，而被上訴人預估可得利潤為
    一千五百萬元，有被上訴人公司原任董事長朱致遠批示核可之簽呈及其於原審證
    述可憑。
  (二)被上訴人原無承作濾毒通風機工程之能力及業務，與美商ＩＤＬ公司兼亦無交易
    ，系爭工程原係由上訴人之關係企業懋台公司先行接洽而後為使被上訴人公司轉
    虧為盈，乃移由被上訴人名義承作，此為兩造所不爭執。
  (三)系爭工程相關工作及資金俱由上訴人法定代理人一人代理被上訴人處理，不足資
    金亦由上訴人法定代理人協調由上訴人及懋台公司墊支。
  (四)系爭五百萬元係由上訴人法定代理人給付亞億利公司湯麟海，業經湯麟海到庭證
    述在案，亦經鈞院向部分付款支票付款銀行調取該支票影本，由其領款之記載確
    認係由亞億利公司提示無訛，足證上訴人確曾支付系爭五百萬元與亞億利公司。
    至於被上訴人辯稱係上訴人法定代理人以被上訴人之資金給付亞億利公司云云，
    上訴人否認之，被上訴人從未舉證有該筆支出，其所辯不足採。
  (五)自王承家辭卸總經理職務後，即由上訴人法定代理人張耕田實際執行被上訴人公
    司總經理職務，有被上訴人前任董事長朱致遠在王承家之辭呈簽條上批示同意，
    被上訴人亦自認張耕田曾代執行總經理之職務，則張耕田以被上訴人總經理或代
    總經理之地位，自均有權決定與亞億利公司簽約及支付佣金；尤其繼張耕田後為
    被上訴人公司總經理之王揚文既然以總經理地位傳真亞億利公司湯麟海稱同意履
    行系爭與亞億利公司間協議書及給付未付之餘額六百五十萬元，則就系爭由上訴
    人公司本於同一協議書為被上訴人墊付之系爭五百萬元，自亦應由被上訴人返還
    上訴人。
  (六)本件兩造契約書固約定按銀行利息計息，但為簡便計，減縮改按法定利率請求給
    付利息。
三、證據：除引用第一審所提證據外，補提：被上訴人公司七十八年十月二十三日股
    東會議事錄、年營業額三億以上之證明、無力償還貸款證明、上訴人向退輔會反
    映之證明、上訴人公司投資被上訴人公司之證明、國防部作戰參謀次長室函、聯
    勤工程署函、中興電工機械股份有限公司函、被上訴人公司營利事業登記證、被
    上訴人公司八十一年度營業決算查核報告書、八十三年度自字第一一五七號自訴
    狀、費用申請表、登記卡、簽收條各影本一件及傳真影本二件為證。
乙、被上訴人方面：
一、聲明：
  (一)駁回上訴。
  (二)訴訟費用由上訴人負擔。
  (三)如受不利之判決，願供擔保請准免為假執行。
二、陳述：除與原判決所載相同者，予以引用之外，補述略稱：
  (一)依被上訴人公司第四屆第五次董監事會議記錄，張耕田自八十年十一月十六日才
    正式被聘認為被上訴人公司總經理，系爭兩份協議書簽約日期分別為七十九年十
    二月二十日及八十年一月二十八日，當時張耕田無權代表被上訴人公司對外簽約
    。況且，張耕田亦自認系爭協議書，須經被上訴人公司董事會決議才生效，然其
    未舉證證明有經公司董事會決議，其既未得被上訴人許諾，竟擅自代理自己與被
    上訴人為法律行為訂立兩造協議書，違背民法雙方代理禁止規定，其簽訂之協議
    書自不生效力。
  (二)證人湯麟海與上訴人公司法定代理人張耕田簽訂之合作協議書第二條明載，湯麟
    海為美商ＩＤＬ公司在台代表人，然湯麟海於原審證稱其為「美國ＩＤＬ代理商
    」，於本院卻又稱「我們不是經銷商，亦非總代理」，其說辭前後矛盾，亦無法
    舉證說明其與美商ＩＤＬ公司究存在何種法律關係，則其空言主張美商ＩＤＬ公
    司應給付其報酬及費用云云，要無足採。
  (三)上訴人於原審起訴狀稱系爭五百萬元係代被上訴人支付ＩＤＬ公司「開狀費用」
    及「安裝工程款」，嗣後卻改稱代被上訴人支付亞億利公司「佣金」，其提出本
    件請求之原因說詞前後矛盾，殊屬可議。且依「合作協議書」之記載，亞億利公
    司乃美商ＩＤＬ公司之駐台代表，並非居間之第三人，被上訴人無支付亞億利公
    司佣金之必要。縱認本件核生化濾毒通風設備採購案，確由亞億利公司介紹成交
    ，須給付報酬，惟據湯麟海於本院證稱有關之費用，向由ＩＤＬ公司支付，則湯
    麟海縱得請求佣金，亦應向ＩＤＬ公司請求。且湯麟海證稱系爭五百萬元係「全
    案費用」並非「佣金」，亦與上訴人主張相左，可見上訴人之主張不足採信。縱
    認亞億利公司於本件採購案中，確有居間介紹之功，惟湯麟海並未提出被上訴人
    同意償還其支出費用之證據，顯見其無向被上訴人請求償還所支出費用之餘地。
    從而上訴人無代墊該款之必要，上訴人於未知會被上訴人之情況下，擅自給付五
    百萬元予亞億利公司，要與被上訴人無關，上訴人空言主張係代墊佣金云云，殊
    無足取。
  (四)本件採購契約乃被上訴人直接與美商ＩＤＬ公司簽訂，於雙方接洽過程中及契約
    內，皆未曾提及美商ＩＤＬ公司須給付亞億利公司任何費用或委由被上訴人公司
    在台代為支付等事。
  (五)依「合作協議書」第二條之記載，有關酬勞及作業費用乃依據「甲方（即被上訴
    人）與業主中興公司所訂合約總金額之百分之七為全案費用」，果如上訴人所主
    張，該等費用乃支付予亞億利公司之介紹佣金，其計算依據當為被上訴人公司與
    美商ＩＤＬ公司之交易價額，從而「合作協議書」第二條有關酬勞及作業費用之
    約定，殊違常理，更見該合約協議書虛偽不實。
三、證據：除引用第一審所提證據外，補提：被上訴人公司函及經濟部國際貿易局簡
    易行文表影本各一件為證。
    理    由
一、本件上訴人於本院就利息部分之請求，減縮改按法定利率即週年利率百分之五請
    求，核其性質屬減縮應受判決事項之聲明，依民事訴訟法第四百四十六條第一項
    及第二百五十五條第一項第三款之規定，應予准許。
二、上訴人起訴主張：被上訴人公司於七十九年十二月間向美國ＩＤＬ公司採購核生
    化濾毒通風設備，惟因被上訴人公司財務困難及無外融資額度，乃與伊公司訂
    立合作協議書，由伊公司先行墊款給被上訴人，另被上訴人公司於七十九年十一
    月十日與訴外人亞億利公司簽訂協議書，表示願將與美國ＩＤＬ公司買賣總價款
    之百分之七給付予該公司作為酬勞及作業補助費；伊公司依據前二協議，共陸續
    交付五百萬元予亞億利公司代表人湯麟海，經向被上訴人追償，被上訴人竟拒不
    返還，為此提起本訴。請求被上訴人應給付上訴人如上訴聲明第一項之金額。
    被上訴人則以伊公司係向美商ＩＤＬ公司購買核生化濾毒通風設備，訴外人亞億
    利公司為ＩＤＬ公司之駐台代表，屬賣方，而非居間仲介人，伊公司自無支付亞
    億利公司佣金之必要，且上訴人提出之前開所謂之協議書係臨訟偽造等語，資為
    抗辯。
三、查上訴人主張之上開事實，固據提出協議書二件（見原審卷第五四至五七頁）及
    群信聯合會計師事務所傳真函一件為證（見原審卷第四五頁），惟查：
  (一)本件上訴人公司法定代理人張耕田於七十九年間化名張偉群，擔任被上訴人公司
    常務董事，八十年十月廿二日起至同年十一月二日止代理被上訴人公司董事長職
    務，八十一年四月廿九日經被上訴人公司第四屆第五次董監事聯席會議決議通過
    聘任為該公司總經理，並追溯自八十年十一月十六日生效，此有卷附行政院國軍
    退除役官兵輔導委員會八十年十月十九日輔人字第二一五三一號函（見原審卷
    第一六０頁）及被上訴人公司第四屆第五次董監事聯席會議紀錄（見原審卷第二
    二六頁）可按，而依上訴人所提出並據以為本件請求之合作協議書（見原審卷第
    五四頁），係七十九年十二月二十日訂立，則張耕田當時既非被上訴人公司代理
    董事長，而其於本院自承代表被上訴人簽約，且簽此合約當時被上訴人之董事長
    可能不知道（見本院卷第四八頁），其有無代表被上訴人公司董事長簽立該協議
    書之權限，已屬可疑，且該協議書為張耕田以上訴人法定代理人之名義與被上訴
    人簽訂，則該協議書對被上訴人不生效力。
  (二)再者，由張耕田化名張偉群以被上訴人公司名義與亞億利公司所訂立之合作協議
    書以觀，該合作協議書係於八十年一月廿八日訂立（見原審卷第五六頁）；縱張
    耕田舉出被上訴人公司之簽呈表示伊自七十九年八月一日兼任被上訴人公司總經
    理職務（見本院卷第五六頁），主張伊有簽訂此合約之權限，惟該協議之內容係
    以被上訴人公司名義與亞億利公司簽署交付百分之七佣金之協議書，既未經被上
    訴人公司董事會決議。自無拘束被上訴人公司之效力。
  (三)上訴人於本院自承亞億利公司係美商ＩＤＬ公司之在台的代表人，被上訴人係向
    美商ＩＤＬ公司購買物品，衡諸一般商場習慣，斷無由買方支付佣金給賣方之理
    ，況依卷附被上訴人公司八十年十一月十七日由業務處所擬簽呈所示（見原審卷
    第二三四頁），有關核生化濾毒通風設備買賣，係由訴外人懋台公司（負責人程
    綺麗，係張耕田之妻）引介完成，上訴人請求被上訴人支付佣金，於法尚屬無據
    。
  (四)證人湯麟海雖於原審證稱，確實有收到張耕田交付之五百萬元佣金，並提出亞億
    利公司與被上訴人公司（由張耕田化名張偉群以被上訴人公司名義所訂之）所訂
    定之合作協議書原本以實其說。惟被上訴人則抗辯該協議書上所蓋伊公司印章係
    於八十一年九月廿三日所刻並提出該公司費用申請表（其上蓋有印文）及收據為
    證。依原法院將該協議書及費用申請書送請憲兵學校鑑定結果，二者印文相同（
    見原審卷第一九五頁），且證人李燕雲亦於原審證稱該印章係伊於八十一年九月
    二十三日刻的，張耕田亦自承印章是事後補蓋上去的（見原審卷第一一七頁），
    則被上訴人抗辯蓋在協議書上之印章係在八十一年九月二十三日所刻云云即堪採
    信，從而被上訴人抗辯上開協議書係事後倒填日期云云，應屬可信。
  (五)上訴人嗣又提出群信聯合會計師事務所八十二年四月九日群聯會字第四０六號
    致亞億利公司之傳真函，用資證明該會計師確認由上訴人公司代墊五百萬元云云
    ；惟經查該函第二段所載「至八十二年三月卅一日已由『鑫穗』股份有限公司代
    欣欣公司支付佣金新台幣伍佰萬元」但該「鑫穗」二字係經塗改（見原審卷四五
    頁），該會計師函件不足據以認定上訴人公司有代被上訴人支付五百萬元佣金之
    事實。
  (六)上訴人另又主張該協議書業經被上訴人公司現任總經理王揚文以傳真信函，表示
    被上訴人公司已經確認，並提出王揚文所發之傳真函乙件為證（見原審卷第四六
    頁），但查該傳真函係將被上訴人公司內部尚未判行之公文稿附送給湯麟海先行
    「過目」，本不生任何拘束力，且經核該稿說明欄第三項「唯公司財務經前任張
    耕田總經理不當經營，造成週轉困難，經台端同意配合減輕本公司短期負擔，付
    款方式以第一筆款新台幣卅萬元於九月卅一日支付，其餘新台幣陸佰萬元分十二
    期每月一期．．．支付」等情所示，係就有關核生化濾毒通風設備買賣價款支付
    方式為確認，並無承諾另外支付亞億利公司佣金五百萬元之情事，是以上訴人執
    該傳真函稿即認被上訴人公司已確認同意支付亞億利公司五百萬元云云，亦無可
    採。
四、綜上所述，被上訴人本無支付亞億利公司佣金之義務，上訴人主張其為被上訴人
    代墊而訴求被上訴人給付五百萬元，於法無據。原審為上訴人敗訴之判決，並無
    不合。上訴意旨指摘原判決不當，求予廢棄改判，為無理由，應予駁回。
五、本件事證已臻明確，兩造其餘攻擊防禦方法及證據資料，核與本件判決結果不生
    影響，不予一一論述，併予敘明。
六、據上論結，本件上訴為無理由，依民事訴訟法第四百四十九條第一項、第七十八
    條，判決如主文。
中      華      民      國    八十九    年     十一     月     二十一   日
                                民事第十五庭
                                    審判長法  官  蘇  永  宜
                                          法  官  李  錦  美
                                          法  官  陳  昆  煇
右正本係照原本作成。
如不服本判決，應於收受送達後二十日內向本院提出上訴書狀，其未表明上訴理由者
，應於提出上訴後二十日內向本院補提理由書狀（均須按他造當事人之人數附繕本）
上訴時應提出委任律師或具有律師資格之人之委任狀；委任有律師資格者，另應附具
律師及格證書及釋明委任人與受任人有民事訴訟法第四百六十六條之一第一項但書或
第二項（詳附註）所定關係之釋明文書影本。
中      華      民      國    八十九    年     十一     月     二十二   日
                                          書記官  顧  正  榕
附註：
民事訴訟法第四百六十六條之一（第一項、第二項）：
對於第二審判決上訴，上訴人應委任律師為訴訟代理人。但上訴人或其法定代理人具
有律師資格者，不在此限。
上訴人之配偶、三親等內之血親、二親等內之姻親，或上訴人為法人、中央或地方機
關時，其所屬專任人員具有律師資格並經法院認為適當者，亦得為第三審訴訟代理人
。


司法院資訊處製作；財團法人民間司法改革基金會備份。
